臺灣彰化地方法院民事判決　九十一年度訴字第九六二號
　　原　　　告　甲○○
　　被　　　告　乙○○
右當事人間請求侵權行為損害賠償事件，本院判決如左：
    主      文
原告之訴及假執行之聲請均駁回。
訴訟費用由原告負擔。
    事      實
甲、原告方面：
一、聲明：
（一）被告應給付原告新臺幣（下同）一百零二萬六千元，及自起訴狀繕本送達之翌
      日起至清償日止，按年息百分之五計算之利息。
（二）願供擔保請准宣告假執行。
二、陳述：
（一）被告於民國（下同）八十九年間開始受原告雇用任職圍棋老師，在台中李老師
      圍棋教室任教，九十一年二月廿五日雙方續訂契約，約明雇用期限至九十一年
      八月三十一日，但因被告教學要領不當，課程營運嚴重萎縮，經學生反應，原
      告於九十一年七月一日乃指派被告至新竹市方圓圍棋教室授課，言明除月薪改
      為定額三萬五千元並供食宿外，其餘仍依原定契約，以保障被告之基本生活。
      被告於奉派新竹任教後，仍任性私為，遲到早退，以不當言論攻擊原告，至九
      十一年七月下旬甚且連續以罷課為手段，要脅原告，造成學生流失，原告迫不
      得已親自趕赴新竹處理，並調整人事，被告竟於九十一年七月三十一日以存證
      信函寄出辭職單，擅離職守。
（二）被告於九十一年八月間向新竹市勞工局聲請勞資爭議調解，其聲請書第五項證
      據及有關資料名稱中赫然有七月份教室點名單，學生繳費收據影本，此等客戶
      資料等原告業務上機密事項，被告並即與新竹兒童棋院即訴外人葉鍊銘簽訂勞
      動契約，其約款第十六條規定：乙方若離職一年內，不得回甲○○圍棋教室及
      系統任教，正顯示新竹兒童棋院與原告為業務上競爭對手，被告將客戶名單攜
      出，並前往新竹兒童棋院任職，造成原告學生流失，其違反競業禁止之最起碼
      道德標準，足見其人格如何。
（三）依兩造所訂契約書及其附件李老師圍棋教室人事管理制度規定，遲到三十分鐘
      以上每天扣一千元，被告擅自離職，且九十一年七月間共遲到二十六日，應扣
      除二萬六千元，又被告於九十一年七月間無故罷課，導致學生及家長害怕、不
      安，甚且有要求退費者，原告迫不得已親自前往指導學生下棋，被告又四處指
      稱原告不懂圍棋，僅為生意人，以不當言論攻擊原告，造成原告名譽損失，原
      告認被告應賠償一百萬元，方資慰藉，合計被告應賠償原告一百零二萬六千元
      。
三、證據：提出存證信函、辭職書、李老師圍棋教室契約書、人事管理制度、櫃檯老
    師工作事項、上班時間表、簽到本、調解申請書各一紙、退費收據二紙及方圓圍
    棋教室家長聯合簽名支持二紙（以上皆影本）為證，並聲請本院訊問證人粘美蓮
    。
乙、被告方面：
一、聲明：
（一）原告之訴及假執行之聲請均駁回。
（二）如受不利之判決，請准提供現金或等值之有價證券為擔保免為假執行。
二、陳述
（一）被告於八十五年十二月間開始受原告雇用任職圍棋老師，在台中李老師圍棋教
      室任教，起初教室規模還很小，只有錦南街一家和幾個合作的單位（學生共約
      三百多人），經過六年的一起努力才有現今的規模（台中四家，新竹兩家，外
      面合作的幼稚園，才藝班等約四十多家）。六年來原告供宿要被告住在教室幫
      原告照顧教室，使原告能放心的開拓外面的市場並成立新教室，被告並於一年
      多前幫忙爭取圍棋界的認同，助原告當選全國教師委員會會長，被告任祕書長
      ，幫忙處理會務，得到棋界支持於次年連任會長成功，助原告鞏固棋界之地位
      ，成為棋界之大老。
（二）不料原告不思善加對待被告這位忠心的創業功臣，雖然每個月都有淨賺幾十萬
      元的收入，但都拿去投資，聲稱沒有什麼存款，創業維艱，只給付被告微薄的
      收入（從起初月薪二萬元，經過三年半才慢慢調到三萬元，後因被告提說待遇
      較少，因被告已有五年專職教棋的資歷，才改成領鐘點費的方式）。隨著教室
      愈做愈大，老師愈請愈多，原告卻把學生人數多的班撥給領月薪的老師，或自
      己接過來教，因班上人愈多，鐘點要付得愈高，當原告自己教的班人數嚴重流
      失時，又把課丟給被告去接，因被告是專職資深老師，無權決定要不要接，而
      原告就把人數流失的責任推說是因被告教學不當，使得課程嚴重萎縮，此事圍
      棋教室之行政人員也都瞭解，只是礙於與原告之僱傭關係不敢講明，原告利用
      此等手法讓被告收入一直沒什麼增加，平均維持在每月三萬元出頭。
（三）後來原告指派被告接下東興教室大部份課程，因教室離學校遠，停車不方便，
      附近競爭對手多，又在巷子裡頭，所以人數不增反而有慢慢減少的趨勢，原告
      就把教室營運萎縮的責任推給被告。被告在教室幫原告打拚多年，但薪資一直
      偏低，心生離職念頭，原告得知後不僅不問原因為何，反而以契約威脅被告屈
      服，想用契約限制被告，綁住被告。本來被告不願再續約，且為此和原告鬧的
      很不愉快，但因原告將契約之內容簡化，明顯不合理處刪除，且常說最重視被
      告，一再表示希望慰留，被告才和原告簽定半年的契約。後來原告設法引進資
      深老師，心知被告早晚會離去，暗地挑撥老師之間的感情，最後竟將被告趕出
      教室，不讓被告繼續住教室，因此被告只好暫時租屋在外。
（四）九十一年六月間原告因看好新竹開的新教室，但缺資深老師幫他打前鋒，於是
      以月薪三萬五千元，供宿、中晚餐，每週上班四十八小時，暑假例外早上有課
      就要上，且以後學生人數多可改成依照學費收入抽成三分之一的條件，引誘被
      告答應來新竹。被告想說換個環境再拚拚看，但被告來新竹後，教室營運順利
      缺少人手，原告竟反悔要求被告須每天早上九點到晚上九點上班，且早上還要
      提早十五分鐘到教室，否則一次扣一千元，還放話說如被告要照約拿三分之一
      的話，就要將被告的課抽給別的老師上，讓被告沒收入又要待在教室當傻瓜。
      因原告個性反覆不定，答應的事又經常反悔，被告忍無可忍只好提出辭職。原
      告說辭職可以，但必須說出去那裡開業或跳槽，被告不願講明去向，結果原告
      就放話說口說無憑，以後可反悔，還以寄出存証信函要脅被告屈服，被告只好
      於九十一年七月三十一日先寄存証信函給原告，以保障自身的權益。因被告不
      答應原告的要求，且當天上完早上的課後不接原告的電話，原告一生氣，未經
      被告同意，下午就將被告的課抽走。後來原告的合夥人林詩敏見雙方愈鬧愈僵
      ，想從中調解，跟被告說辭職可以，薪水也可照原先約定按照學費收入三分之
      一計算，但要被告在教室待到九十一年八月十號領薪日，要求被告多做十二天
      的白工，要被告答應被整十二天，才能消原告的氣，讓他在別的老師面前有面
      子。
（五）本來被告答應林詩敏說待到九十一年八月十日，但後來回想起來，我幫原告五
      年多，又沒有那裡對不起他，為何要讓原告整我十二天，故提出反對原告整人
      的要求。原告說辭職可以，他可以依約付給被告三萬五千元，但被告必須說出
      幕後是誰在幫我出主意，並且把契約撕毀，因原告已知自己違約，無正常理由
      就將被告的課全部抽走。被告不答應，不料原告竟翻臉聲稱契約沒有註明供宿
      ，要求被告馬上搬出去，被告只好當晚即搬離宿舍（這是被告第二次被趕出宿
      舍）。被告於九十一年七月三十一日寄另一封存証信函原告，因原告已將被告
      的課停掉。被告於九十一年七月三十一日至八月四日每天都有聯絡教室問有無
      排課給被告，教室行政人員都回答沒有，但等到八月十號領薪日仍無收到領薪
      水的通知，被告即以電話問原告要不要付薪水，原告則表示不願意。
（六）後來原告於九十一年八月十三日打電話威脅被告說：「只要我一到教室，因原
      告和內政部警政署關係很好，原告會請警察把我帶走，不要讓我再看到你」等
      語。後來被告沒有理會，原告於八月十六日又打電話威脅被告說：「我們的事
      ，就法律見，沒什麼轉折餘地，要被告離開棋界，否則永遠都會是原告的手下
      敗將」等語。後來原告於八月十九日九點二十九分又在被告的手機上留言：「
      反正我就是告定你了，再瞎鬧的話你會死的更快，我不會付薪水給你，且還要
      找律師告你賠償，找勞工局有什麼用」等語。原告於十點二十九分又打電話說
      ：「如果沒有把握，他不會做，找律師來對抗吧！」。被告於九十一年八月十
      九日在新竹市勞工局申請調解，很有誠意的專程請假想和原告和解，談論原告
      如何支付薪資五萬六千四百六十六元予被告。不料原告不僅不出席調解，還強
      調要告上法院，誰說情都沒有用，且於九月底向本院提起訴訟，故意要被告新
      竹、彰化來回奔波，被告因平常工作己經很忙，還要受原告如此折磨。
（七）被告依據民事訴訟法第二百七十七條，請原告就下列事証提出証明：被告合計
      遲到二十九日之証據？被告擅自離職之事証？被告以何種不當言論？以何種方
      式攻擊原告？致原告名譽如何受損等具體情事。又其非財產損失何以達一百萬
      元之程度？且原告尚欠被告五萬六千四百六十六元薪資未予給付，被告尚不及
      訴請其支付，今竟遭其起訴請求一百萬餘元，不平莫此為甚！
（八）原告所開設方圓圍棋教室係設於新竹市○○○路一０六號二樓，提供員工宿舍
      在同棟四樓。近在咫尺，如被告確有遲到情事，在二樓上班之行政人員以及原
      告自無不予理會及處置，甚至沒有打電話叫老師上課連續廿六天之理，據原告
      所提遲到達三十分鐘扣一千元，且必須寫書面報告，說明原委，如果被告連續
      遲到二十六天之久，原告自無可能不要求被告寫報告。且被告六月份領薪水時
      ，原告並未主張扣被告薪水。原告於被告提出約滿離職申請，才突然在九十一
      年八月一日寄出存證信函，主張被告七月一日至七月三十一日及六月二十二日
      、六月二十九日遲到等情事。被告否認上述遲到，且七月份係原告派被告至新
      竹美滿幼稚園任教，有卷內被告所提未遲到證明可證。當被告提出上述證明時
      ，原告復改口係下午部份，被告否認原告主張下午上課有遲到之事，應由原告
      負舉證責任。且被告未有遲到情事有如前述種種情狀以及方圓圍棋教室點名單
      可資反證。原告所舉證人粘美蓮及原告所提簽到本並非被告所簽，均非真正，
      且粘美蓮係原告僱用人，其證言籠統不實。
（九）關於原告稱被告以不當言詞攻擊造成名譽損失，所提出之方圓圍棋教室家長聯
      合簽名支持之文書，並非真正，且內容不實，否則若家長之簽名為真正，豈有
      稚童之筆跡，同時名單上之林詩敏為合夥人，又李前昀之父親亦為合夥人，如
      果簽名為真正時，立場亦偏頗，難期客觀，自然不實，其餘署名與方圓圍棋教
      室點名單之人員不合。且如被告有不當言論時，以原告之性格，自無在前述存
      證信函及原告在九十一年八月十三日、十六日、十九日電話留言均未提被告有
      任何不當言論或遲到之事。原告僱用被告六年之久，為其所不否認，自八十五
      年初創之時月薪二萬元，嗣後調整二萬二千元、二萬五千元以及三萬五千元以
      至目前之局面，被告均競競從事，並無遲到或不當言詞攻擊情事，六年以來共
      領取薪資一百多萬元，並無任何原告主張之不當言詞，原告請求精神賠償一百
      萬元，並無事實及證據，原告係不滿意被告離職，蓄意打擊被告，原告主張全
      部與事實不合。
三、證據：提出原告函、錄音帶譯文、存證信函、辭呈（以上皆影本），及準時上課
    證明各一份為證。
    理      由
一、本件原告主張：被告於八十九年間開始受原告雇用任職圍棋老師，在台中李老師
    圍棋教室任教，九十一年二月廿五日雙方續訂契約，約明雇用期限至九十一年八
    月三十一日，但因被告教學要領不當，課程營運嚴重萎縮，經學生反應，原告於
    九十一年七月一日乃指派被告至新竹市方圓圍棋教室授課，言明除月薪改為定額
    之三萬五千元並供食宿外，其餘仍依原定契約，以保障被告之基本生活。被告於
    奉派新竹任教後，仍任性私為，遲到早退，以不當言論攻擊原告，至九十一年七
    月下旬甚且連續以罷課為手段，要脅原告，造成學生流失，原告迫不得已親自趕
    赴新竹處理，並調整人事，被告竟於九十一年七月三十一日以存證信函寄出辭職
    單，擅離職守。依兩造所訂契約書及其附件李老師圍棋教室人事管理制度規定，
    遲到三十分鐘以上每天扣一千元，被告擅自離職，且九十一年七月間共遲到二十
    六日，應扣除二萬六千元，又被告於九十一年七月間無故罷課，導致學生及家長
    害怕、不安，甚且有要求退費者，原告迫不得已親自前往指導學生下棋，被告又
    四處指稱原告不懂圍棋，僅為生意人，以不當言論攻擊原告，造成原告名譽損失
    ，原告認被告應賠償一百萬元，方資慰藉，合計被告應賠償原告一百零二萬六千
    元等語；被告則以：其並未擅自離職，於九十一年七月間至圍棋教室上班亦未曾
    遲到，也未曾以不當言論攻擊原告，原告應就被告合計遲到二十九日之証據？被
    告擅自離職之事証？被告以何種不當言論？以何種方式攻擊原告？致原告名譽如
    何受損等具體情事，及其非財產損失何以達一百萬元之程度負舉證責任等語，資
    為抗辯。
二、按當事人主張有利於己之事實者，就其事實有舉證之責任，民事訴訟法第二百七
    十七條定有明文。次按凡慰撫金之請求，須其人格權遭遇侵害，而使其精神上受
    有痛苦為必要，如未舉證證明其精神、名譽有何受損之事實，即難認有何名譽受
    損或精神上痛苦之情事，請求給付慰撫金，即非有理由（最高法院五十一年度台
    上字第二二三號、七十九年度台上字第一一○一號判決參照）。本件原告主張：
    被告於九十一年七月間無故罷課、導致學生及家長害怕不安，甚至有要求退費者
    ，原告迫不得已親自前往指導學生下棋，被告又四處指稱原告不懂圍棋，僅為生
    意人，造成原告名譽損失，依照民法第一百九十五條規定請求被告賠償非財產上
    之損害一百萬元部分。被告既否認曾有以任何不當行為、方式攻擊原告，致原告
    名譽受損非財產上損害達一百萬元之程度，參諸首開說明，自應由原告就其主張
    被告以不當言論攻擊原告，及其名譽受損之程度負舉證責任。經查，原告起訴時
    並未舉證證明被告以何不當言論攻擊原告，及其精神、名譽有何受損之事實。本
    院於九十一年九月二十五日送達準備程序通知書時命原告提出被告以不當言論攻
    擊原告之證據，及證明其名譽受損之程度（見本院卷第二十一頁），原告於本院
    九十一年十月二十三日行準備程序時除舉出所謂「方圓圍棋教室家長聯名支持」
    、及退費收據各二紙（分別見本院卷第三十一、三十二、三十四頁）為證外，並
    未提出其他被告以何不當言論攻擊原告，及其精神、名譽有何受損之證據。姑不
    論上開方圓圍棋教室家長聯名支持」及退費收據之真偽如何，依照上開方圓圍棋
    教室家長聯名支持之記載：「因七月中旬受乙○○老師無故罷課、威脅。導致家
    長害怕、不安，另有家長要求停課休息。課堂上的同學也受到乙○○老師影響，
    而產生徬徨不定。使得方圓圍棋教室人心惶惶，精神上受到非常大的損失」等語
    觀之，無非僅能表示圍棋教室中的學生及家長有害怕、不安、人心惶惶等情，並
    不足據為原告名譽受損之證明；而原告提出之退費收據，除請求退費之名義人為
    「柯立誠」及「曾國軒」，與前述方圓圍棋教室家長聯名支持之簽名名義人無一
    相符外，亦僅能證明該圍棋教室確有家長退費之情事，原告縱使因圍棋教室之生
    意受影響，受有純粹經濟上損失而心理不高興，經核亦與名譽權受侵害大相逕庭
    ，原告上開舉證，顯然無從為其有利之認定。關於原告主張：被告四處指稱原告
    不懂圍棋，僅為生意人，造成原告名譽損失等情，既為被告所否認，原告亦未舉
    證以實其說，且原告亦自承：「我在網路有看到家長說我是不懂棋，只是標準的
    生意人而已，因為我新竹的業務都是交給被告負責，所以我就認為被告要對此事
    負責，這些事應該是被告對學生家長說的」等語（見本院卷第二十六頁），足見
    原告上開被告以不當言論攻擊原告之主張，僅係出於原告在網路上看到家長批評
    其不懂圍棋的言論後，主觀臆測上開言論係被告所散播，並無任何被告散播上開
    言論之客觀證據存在。從而，原告既未舉證證明被告以何不當言論攻擊原告，及
    其精神、名譽有何受損之事實，即難認原告有何因被告實施侵權行為致名譽受損
    或精神上痛苦之情事，原告請求被告給付慰撫金一百萬元，自非有理。
三、關於原告主張被告於九十一年七月間遲到三十分鐘以上，共二十六日，依照李老
    師圍棋教室人事管理制度第二條Ａ款之規定，每日應扣除一千元，共應由被告給
    付二萬六千元部分。經查，依照該人事管理制度第二條Ａ款固約定：「遲到超過
    三十分鐘扣一千元，另外書面說明遲到原委」（見本院卷第十三頁），而該人事
    管理制度並為兩造簽立之契約書第四條所規定必須遵守者（見本院卷第十二頁）
    。然上開規定，經核僅係原告於給付員工薪水時得因員工遲到扣除薪水之約定，
    並無賦予原告得據以更行請求損害賠償，或於已任意給付薪水後得再請求返還之
    法律效果。經查，本件原告於起訴前並未將九十一年七月份薪水給付被告等情，
    為兩造所不爭執（見本院卷第二十九頁），是原告在未將九十一年七月份薪水給
    付被告前，即起訴請求被告給付依照該人事管理制度規定，屬於原告得扣除被告
    薪水之約定計算的二萬六千元，已顯有未合。再被告原於答辯狀中主張原告尚積
    欠被告七月份之薪資為五萬六千四百六十六元，對原告本件請求主張抵銷，本院
    九十一年十月二十三日行準備程序時，原告自認願意給付被告七月份的薪水三萬
    五千元後，被告亦願意就抵銷之金額縮減為三萬五千元（均見本院卷第二十九頁
    ）。原告就被告應賠償原告一個月薪水三萬五千元部分，與原告積欠被告九十一
    年七月份之薪水三萬五千元相互抵銷後，並更正原起訴之聲明，使請求被告賠償
    一個月薪水三萬五千元部分脫離本件訴訟繫屬（見本院卷第四十八頁）。足認原
    告就九十一年七月份之薪水三萬五千元已因上揭兩造任意互為抵銷行為任意給付
    被告完竣，自不得再另行主張扣除，上開李老師圍棋教室人事管理制度規定，既
    無賦予原告得據以更行請求損害賠償，或於已任意給付薪水後得再請求返還之法
    律效果，從而，原告主張應被告給付二萬六千元，即屬無據。
四、綜上所述，本件原告主張：被告於九十一年七月間無故罷課、導致學生及家長害
    怕不安，甚至有要求退費者，被告又四處指稱原告不懂圍棋，僅為生意人，造成
    原告名譽損失，依照民法第一百九十五條規定請求被告賠償非財產上之損害一百
    萬元；及主張被告於九十一年七月間遲到三十分鐘以上，共二十六日，依照李老
    師圍棋教室人事管理制度第二條Ａ款之規定，每日應扣除一千元，共應由被告給
    付二萬六千元之請求，均為無理由，應予駁回。又原告既受敗訴判決，其假執行
    之聲請即失所依據，應併予駁回之。
五、本件事證已臻明確，兩造其餘關於被告是否於九十一年七月間遲到二十六日，及
    被告是否違反競業禁止之攻擊防禦方法與舉證，經核皆與本件判決結果不生影響
    ，毋庸再逐一論述，併此敘明。
據上論結，本件原告之訴為無理由，依民事訴訟法第七十八條，判決如主文。
中　　　華　　　民　　　國　　九十一　　年　　 十二　　 月　二 十六　　 日
                                    臺灣彰化地方法院民事第一庭
~B審判長法官  林金灶
~B　　　法官  羅秀緞
~B　　　法官　王昌鑫
右為正本係照原本作成。
如對本判決上訴，應於判決送達後二十日內向本院提出上訴狀。
~B法院書記官　梁高賓
中　　　華　　　民　　　國　　九十一　　年　　　十二　　月　二十六　　　日
